【裁判字號】    92,金訴,2
【裁判日期】    920410
【裁判案由】    違反洗錢防制法
【裁判全文】
臺灣嘉義地方法院刑事判決                            九十二年度金訴字第二號
    公  訴  人  臺灣嘉義地方法院檢察署檢察官
    被      告  甲○○
    選任辯護人  林崑城
右列被告因違反洗錢防制法案件，經檢察官提起公訴（九十二年度偵緝字第六、七、
八號）及移
    主  文
甲○○幫助洗錢，處有期徒刑伍月，如易科罰金，以佰元折算壹日。所得財物現金
新臺幣壹仟陸佰元沒收之，如全部或一部不能沒收時，以其財產抵償之。
    事  實
一、甲○○明知提供帳戶予陌生人使用，可能幫助不詳之犯罪集團掩飾其自己重大犯
    罪所得財物，竟仍不違背其本意，而基於幫助之犯意，於民國九十年九月十九日
    至遠東國際商業銀行臺中文心分行（下稱遠東銀行）開立第000000000
    00000號帳戶，並於九十年九月二十日至新竹國際商業銀行臺中分行（下稱
    新竹銀行）開立第0000000000000號帳戶，再於開戶後當日，在臺
    中市○○○路某處，以新臺幣（下同）各八百元之代價，將該等帳戶之存摺、金
    融卡分二次接續交付予真實姓名年籍不詳自稱「阿男」之成年男子。而「阿男」
    則與真實姓名年籍亦不詳之成年男女，共同基於意圖為自己不法所有之犯意聯絡
    ，籌組常業詐欺集團（下稱「阿男常業詐欺集團」），於九十年九月二十六日、
    二十七日在聯合報刊登內容略為「粲坤通訊公司」歡度三週年，行動電話手機買
    二送一低價促銷云云之廣告，以之為詐術，致乙○○、丙○○陷於錯誤，分別於
    附表所示之時間、地點將附表所示之金額轉帳匯入甲○○之帳戶（公訴意旨將乙○○所匯之金額誤為八萬四千零四十七元），惟「阿男常業詐欺集團」並未依約
    交付手機，反將乙○○、丙○○匯入之款項提領一空，而取得財物，並恃以維生
    。甲○○即以此方式幫助「阿男常業詐欺集團」於實施常業詐欺犯行時，掩飾其
    重大犯罪所得之財物。
二、案經乙○○訴由嘉義縣警察局水上分局報告及嘉義市警察局第一分局報告臺灣嘉
    義地方法院檢察署檢察官偵查起訴，並由嘉義市警察局第一分局報告同署檢察官
    移送併辦。
    理  由
一、訊據被告甲○○對於右揭犯罪事實坦承不諱，核與告訴人乙○○、被害人丙○○
    於警訊及本院審理中所為之指述相符（第二○七○四號警卷第一至三頁、第00
    00000000號警卷第六至七頁、本院卷第二五頁）。告訴人乙○○被害部
    分，有聯合報廣告、郵政存簿儲金簿、遠東銀行個人戶基本資料開戶登錄單、印
    鑑卡、身分證影本、未登摺交易明細表可稽（第二○七○四號警卷第四至十頁）
    ；被害人丙○○被害部分，亦有被害報告單、聯合報廣告、儲戶交易明細表、新
    竹銀行往來明細表、新竹銀行存款相關業務申請書可憑（第000000000
    0號警卷第八至十五頁）。被告於開戶提供存摺、提款卡供「阿男」使用前，已
    足預見可能將其銀行帳戶用於掩飾該集團自己重大犯罪所得財物，竟仍不違其本
    意，為取得款項花用，而於開戶後交付存摺、提款卡等物供該集團使用，其有幫
    助「阿男常業詐欺集團」洗錢之不確定故意甚明。況銀行帳戶為個人理財工具，
    性質上具有特殊之專屬性，苟無特別之原因關係，一般人均無隨意出借或借用他
    人銀行帳戶之理，是依社會常情，以區區數百元將銀行帳戶出賣他人使用，應足
    以知悉其係為掩飾犯罪所得之用。從而被告既得預見及此，仍開戶提供「阿男常
    業詐欺集團」作為掩飾自己犯罪所得之帳戶，應認有幫助「阿男常業詐欺集團」
    洗錢之不確定故意。綜上所述，被告之自白與事實相符，可以採信，事證明確，
    其犯行堪以認定。
二、查洗錢防制法已於九十二年二月六日修正公布，但於公布後六個月始施行，是違
    反洗錢防制法案件於本院裁判時尚無依刑法第二條規定比較新舊法適用之必要，
    仍應適用修正前即現行之洗錢防制法。次查「阿男常業詐欺集團」意圖為自己不
    法之所有，以詐術使人將本人之物交付，並以之為常業，核彼等所為，係犯刑法
    第三百四十條之常業詐欺罪。該集團利用被告甲○○之帳戶，掩飾因自己所犯常
    業詐欺罪所得財物，係犯洗錢防制法第九條第一項之洗錢罪。按幫助他人犯罪者
    ，為從犯，刑法第三十條第一項前段定有明文，被告甲○○提供銀行帳戶予「阿
    男常業詐欺集團」使用，幫助該集團掩飾因自己所犯常業詐欺罪所得財物之行為
    ，係幫助犯洗錢防制法第九條第一項之洗錢罪。起訴書證據並所犯法條欄二記載
    「是核被告甲○○所為，係犯洗錢防制法第九條第一項之洗錢罪嫌，第三百四十
    條之常業詐欺罪嫌。被告甲○○明知所開立帳戶可作為他人常業詐欺隱匿財產之
    用，仍出賣之，顯係幫助之意為之，為幫助犯。被告甲○○以一行為觸犯上開二
    罪嫌，惟洗錢防制法第九條第一項係刑法第三百四十條第一項幫助常業詐欺之特
    別規定，請依洗錢防制法第九條第一項論處」等語，固非無見。惟按幫助犯除須
    對於其實施之幫助行為予以認識外，尚須有構成要件故意，始足當之；本件被告
    出賣帳戶供「阿男常業詐欺集團」使用時，並無法明確認識該集團實施之常業詐
    欺犯罪態樣及內容，無從就該等正犯所為之常業詐欺構成要件行為予以認識，自
    不能以常業詐欺罪之幫助犯相繩，被告所為至多僅能認為有幫助洗錢之不確定故
    意，而論以幫助洗錢罪；另常業詐欺罪係規定於刑法，公訴意旨就該罪之法律名
    稱未予指明，亦有疏漏；再同一被告就洗錢之同一犯罪事實不可能兼有正犯及幫
    助犯之身分，公訴意旨認被告係犯洗錢罪、常業詐欺罪，並認被告為幫助犯，亦
    有扦格；又法律適用上所謂特別法優於普通法之原則，係指特別法之適用有排斥
    普通法之適用者而言，是行為既已適用特別法處斷，即無適用普通法之餘地，換
    言之，特別法與普通法間並無刑法第五十五條之一行為觸犯數罪名之想像競合犯
    關係，公訴意旨既認洗錢罪（應係幫助洗錢罪）為幫助常業詐欺罪之特別規定，
    復認被告係以一行為觸犯幫助洗錢罪、幫助常業詐欺罪，容有未洽，以上各節，
    均應更正。被告係幫助「阿男常業詐欺集團」就其等常業詐欺之重大犯罪所得為
    洗錢犯行，乃幫助犯，爰依刑法第三十條第二項按正犯之刑減輕之。被告犯幫助
    洗錢罪，在本院審判中自白犯罪（本院卷第二三頁），應依洗錢防制法第九條第
    四項後段遞減輕其刑。檢察官移送併辦部分，其犯罪事實與被害人丙○○被害部
    分完全相同，核屬事實上同一之案件，本院自應一併加以裁判。被害人乙○○匯
    入被告帳戶之金額為八萬九千零四十七元，公訴意旨誤為八萬四千零四十七元，
    亦應更正，一併敘明。爰審酌被告為一己之貪念，造成被害人財產上之損害，迄
    今尚未達成和解予以賠償，惟無前科，有臺灣高等法院被告全國前案紀錄表在卷
    可按，又身罹輕度肢障，有殘障手冊可參（本院卷第五二頁），犯後尚能坦承犯
    行，態度良好及其他一切情狀，量處如主文所示之刑，並諭知易科罰金之折算標
    準，以資儆懲。被告因犯幫助洗錢罪所得現金一千六百元應依洗錢防制法第十二
    條沒收，如全部或一部不能沒收時，以其財產抵償之。
據上論斷，應依刑事訴訟法第二百九十九條第一項前段，洗錢防制法第九條第一項、
第四項後段、第十二條，刑法第十一條前段、第三十條第二項、第四十一條第一項前
段，罰金罰鍰提高標準條例第二條，判決如主文。
本案經檢察官黃正雄到庭執行職務。
中      華      民      國    九十二    年      四      月      十      日
                              臺灣嘉義地方法院刑事第二庭
                                  法  官  廖  政  勝
右正本證明與原本無異。
如不服本判決，應於判決送達後十日內向本院提出上訴狀( 應附繕本 )。
中      華      民      國    九十二    年      四      月      十      日
                                  書記官  陳  湘  蓉
附錄本案論罪科刑法條全文
洗錢防制法第九條
洗錢者，處五年以下有期徒刑，得併科新台幣三百萬元以下罰金。
以犯前項之罪為常業者，處一年以上七年以下有期徒刑，併科新台幣一百萬元以上一
千萬元以下罰金。
法人之代表人、法人或自然人之代理人、受雇人或其他從業人員，因執行業務犯前二
項之罪者，除處罰行為人外，對該法人或自然人並科以各該項所定之罰金。但法人之
代表人或自然人對於犯罪之發生，已盡力為防止行為者，不在此限。
犯前三項之罪，於犯罪後六個月內自首者，免除其刑；逾六個月者，減輕或免除其刑
；在偵查或審判中自白者，減輕其刑。
附表
┌──┬───┬────┬───────┬────┬──────────┐
│編號│被害人│匯款時間│匯  款  地  點│匯款金額│匯    款    帳    戶│
├──┼───┼────┼───────┼────┼──────────┤
│ 一 │乙○○│九十年九│嘉義縣太保市北│七萬五千│遠東銀行甲○○帳戶  │
│    │      │月二十七│港路二段嘉太工│一百零三│                    │
│    │      │日下午三│業區嘉義郵局第│元      │                    │
│    │      │時三十分│三十一支局    │        │                    │
├──┼───┼────┼───────┼────┼──────────┤
│ 二 │乙○○│同右日下│同          右│一萬三千│同                右│
│    │      │午三時三│              │九百四十│                    │
│    │      │十八分  │              │四元    │                    │
├──┼───┼────┼───────┼────┼──────────┤
│ 三 │丙○○│九十年九│嘉義市西區南京│七萬二千│新竹銀行甲○○帳戶  │
│    │      │月二十九│路興嘉郵局    │四百零七│                    │
│    │      │日中午十│              │元      │                    │
│    │      │二時二十│              │        │                    │
│    │      │七分    │              │        │                    │
└──┴───┴────┴───────┴────┴──────────┘


司法院資訊處製作；財團法人民間司法改革基金會備份。
